臺灣桃園地方法院刑事判決　　　　　　 96年度交易字第135號
公　訴　人　臺灣桃園地方法院檢察署檢察官
被　　　告　甲○○
　　　　　　乙○○
上　一　人
選任辯護人　蔡文燦律師
　　　　　　黃欣欣律師
上列被告因過失致死案件，經檢察官提起公訴（95年度偵字第23
456 號），本院判決如下︰
    主  文
甲○○因過失致人於死，處有期徒刑陸月，如易科罰金，以銀元
參佰元即新臺幣玖佰元折算壹日，減為有期徒刑參月，如易科罰
金，以銀元參佰元即新臺幣玖佰元折算壹日。緩刑貳年。
乙○○因過失致人於死，處有期徒刑捌月，減為有期徒刑肆月，
如易科罰金，以銀元參佰元即新臺幣玖佰元折算壹日。
    事  實
一、甲○○於民國九十四年十二月十七日上午十一時五十五分許
    ，駕駛車號六N －六三二○號自用小客車由北往南行至同向
    三線車道之桃園縣龜山鄉○○路○段三七八號前時，本應注
    意汽車停車時不得併排停車，且依當時天候晴、日間自然光
    線、路面無缺陷及障礙物，視距良好，並無不能注意之情事
    ，詎其為下車拿取便當，竟疏未注意路邊已停放有車號K五
    －七二六五號自用小客車一輛，而將其所駕駛之前開自用小
    客車併排停放於上址前萬壽路之最外側車道上；適乙○○騎
    乘車號K 二D －七一一號機車及潘毓釧騎乘車號BCR －○八
    二號機車先後由北往南沿萬壽路最外側車道行經上址（乙○
    ○騎乘在前，潘毓釧騎乘在後），乙○○本應注意駕駛人應
    注意車前狀況，並隨時採取必要之安全措施，且依前述天候
    、光線、視距等客觀情形，並無不能注意之情事，竟疏未注
    意車前已有甲○○所駕駛之前開自用小客車停放在渠行駛之
    外側車道上，致由後方撞擊至甲○○所併排停放之六N －六
    三二○號自用小客車之左後側保險桿，因而人車倒在外側車
    道與中間車道之交接處（無證據足認乙○○受有傷害），而
    緊跟在後方亦疏未注意車前狀況之潘毓釧隨後擦撞乙○○所
    騎乘機車車尾之車牌處，亦接著往前跌落在中間車道之外側
    ，此時，適有丁○○（業經檢察官另為不起訴處分）駕駛車
    號為九九五－GA號營業貨運曳引車行經該處中間車道，該車
    右側後方車輪遂輾壓過潘毓釧之頭部，導致潘毓釧因顱骨開
    放性骨折而當場死亡。上揭車禍之發生經過，均為駕駛巡邏
    車行經上址後方外側車道之員警洪文挺全程目睹，旋與同車
    之同事呂清江下車維持現場秩序，並令相關肇事人停留在現
    場，隨後聯絡桃園縣政府警察局交通隊龜山小隊派員前往現
    場處理，始查悉上情。
二、案經潘毓釧之父丙○○訴由桃園縣政府警察局交通隊龜山小
    隊報請臺灣桃園地方法院檢察署檢察官相驗後偵查起訴。
    理  由
一、證據能力部分：
（一）按被告以外之人於審判外之言詞或書面陳述，除法律有規
      定者外，不得作為證據，刑事訴訟法第一百五十九條第一
      項固定有明文。惟被告以外之人於審判外之陳述，雖不符
      同法第一百五十九條之一至之四之規定，而經當事人於審
      判程序同意作為證據，法院審酌該言詞陳述或書面陳述作
      成時之情況，認為適當者，亦得為證據。又當事人、代理
      人或辯護人於法院調查證據時，知有第一百五十九條第一
      項不得為證據之情形，而未於言詞辯論終結前聲明異議者
      ，視為有前項之同意，此亦據同法第一百五十九條之五規
      定甚明。查本件證人即同時與被告乙○○及被害人潘毓釧
      騎乘機車行經案發地點之同學呂明澤、張桂嘉於警詢時之
      陳述，均屬被告以外之人在審判外之陳述而屬傳聞證據，
      且不符刑事訴訟法第一百五十九條之三之規定，惟檢察官
      、被告乙○○及辯護人就上開審判外之陳述，迄於本院言
      詞辯論終結前均未聲明異議，而本院審酌渠等於陳述作成
      時之情況，核無違法取證之瑕疵，亦認為以之作為證據為
      適當，依上開規定，自得採為證據。
（二）次按刑事被告詰問證人之權利，係憲法所保障之基本人權
      及訴訟權基本內容之一，不容任意剝奪。不當剝奪被告詰
      問證人之機會，不僅妨害其訴訟防禦權之行使，亦有礙於
      真實之發現，自為法所不許 (司法院釋字第三八四、五八
      二號解釋)。 刑事訴訟法於九十二年二月六日修正、增訂
      公布施行之前及之後，於第一百六十六條、第一百七十一
      條均規定當事人或辯護人有詰問證人之權利；於檢察官偵
      查中，第二百四十八條第一項（未修正）亦明定「訊問證
      人時，如被告在場者，被告得親自詰問」。但此項權利之
      行使，須以被告或辯護人（偵查中辯護人僅得陳述意見）
      在場為前提。同法第一百五十九條之一第一項、第二項所
      稱「被告以外之人於審判外向法官所為之陳述，得為證據
      」、「被告以外之人於偵查中向檢察官所為之陳述，除顯
      有不可信之情況者外，得為證據」，固屬法律所規定之證
      據適格，而具證據能力（被告以外之人，本質上屬於證人
      ）。然此項得為證據之被告以外之人於審判外向法官所為
      之陳述，以及於偵查中向檢察官所為之陳述，必須係已經
      賦予被告或其辯護人在場得以行使詰問權之機會者，始得
      作為判斷之依據，此觀同法第一百九十六條規定「證人已
      由法官合法訊問，且於訊問時予當事人詰問之機會，其陳
      述明確別無訊問之必要者，不得再行傳喚」即明。如法官
      於審判外或檢察官於偵查中訊問被告以外之人之程序，未
      予被告或其辯護人在場得依上開規定行使詰問權之機會，
      除被告於審判程序中明示捨棄詰問權之行使，或有刑事訴
      訟法第一百五十九條之三所列各款之情形以外，均應傳喚
      該陳述人到庭依法具結，使被告或其辯護人針對該被告以
      外之人於審判外向法官以及偵查中向檢察官所為之陳述，
      有行使反對詰問權之機會。否則該審判外向法官所為陳述
      及偵查中向檢察官所為陳述，雖屬傳聞證據之例外，仍不
      得作為認定犯罪事實之判斷依據（最高法院九十五年度台
      上字第六一五七號判決意旨參照）。查本件證人洪文挺業
      於本院審理時分別接受檢察官、被告乙○○及其辯護人之
      詰問，另檢察官、被告乙○○及其辯護人，迄本院言詞辯
      論終結時，均未聲請傳喚證人呂明澤、張桂嘉到庭接受詰
      問，顯已放棄行使詰問證人呂明澤、張桂嘉之權利，而證
      人洪文挺、呂明澤、張桂嘉於檢察官偵查中，經具結而向
      檢察官所為之陳述，並無顯有不可信之情況，依刑事訴訟
      法第一百五十九條之一第二項之規定，自得採為證據。
（三）按除顯有不可信之情況外，公務員職務上製作之紀錄文書
      、證明文書，得為證據，刑事訴訟法第一百五十九條之四
      第一款定有明文。查本件車禍車故由桃園縣政府警察局交
      通隊龜山小隊據報趕抵現場所製作之道路交通事故現場圖
      及調查報告表（一）（二）及臺灣桃園地方法院檢察署檢
      察官督同檢驗員據報所為之驗斷書及相驗證明書，均為公
      務員職務上例行性所製作之紀錄文書及證明文書，揆諸前
      揭法條之規定，自具有證據能力。
（四）又按照片係由攝影設備，以機械性方式記錄特徵，也就是
      認識對象的是照相鏡頭，透過鏡頭形成的畫面映寫入膠卷
      ，然後還原於照相紙上，故照片中不含有人的供述要素，
      再現實情形與作為傳達結果的照相，在內容上的一致性是
      透過機械的正確性來加以保障的，在照片中，並不存在人
      對現實情形的知覺、記憶，在表現時經常可能發生的錯誤
      （如知覺的不準確、記憶隨時間推移而發生的變化），故
      照片非屬供述證據。易言之，卷附車禍現場、車損及相驗
      屍體照片部分，皆為到場處理之警員或檢察官相驗被害人
      潘毓釧屍體時，依機械之方式所留存之現場及屍體影像，
      並非供述證據，無傳聞法則適用，且對被告二人是否涉犯
      過失致死之待證事實，具有相當之關聯性，自具有證據能
      力。
（五）末按臺灣省桃園縣區行車事故鑑定委員會及臺灣省車輛行
      車事故覆議鑑定委員會依檢察官囑託就本件車禍事故責任
      所為之鑑定意見書，係刑事訴訟法第二百零六條所稱之鑑
      定報告，為同法第一百五十九條第一項所指之例外規定，
      亦具有證據能力。
二、上揭犯罪事實，業據被告甲○○於本院審理時坦承不諱，核
    與證人洪文挺、呂清江及丁○○各於檢察官訊問及本院審理
    時具結證述之情節相符，且有道路交通事故現場圖、調查報
    告表（一）（二）及車禍現場、車損照片共十六張在卷可稽
    （見相驗卷第一二至一四、二八至三三、六○、六一頁），
    而被害人潘毓釧因遭丁○○所駕駛營業貨運曳引車輾壓，導
    致顱骨開放性骨折而當場死亡一節，亦經檢察官督同檢驗員
    相驗屬實，並製有驗斷書及相驗證明書等件附卷可憑，足認
    被告前揭自白與事實相符，堪以採信。
三、訊據被告乙○○固坦承於騎乘車號K 二D －七一一號機車於
    前揭時地，因撞擊上揭甲○○所併排停放之自用小客車左後
    方保險桿而倒地等情不諱，惟矢口否認有何過失致死之犯行
    ，辯稱：被害人潘毓釧所騎乘之機車，並未擦撞到伊跌倒後
    之機車，故被害人死亡與伊無關云云。辯護人亦以：證人洪
    文挺及丁○○證述之車禍情節顯非真實，本件被害人潘毓釧
    並未自後撞擊被告乙○○所騎乘之機車，自應諭知被告乙○
    ○無罪之判決等語。
四、經查：
（一）證人洪文挺迭於檢察官訊問及本院審理時具結證述：案發
      時伊駕駛巡邏車搭載同事呂清江行經肇事地點前之萬壽路
      最外側車道上，前方並無任何汽車，看見死者所騎乘機車
      之前方有一部機車先撞到一部併排停車的自用小客車之左
      後方保險桿，該部機車就倒地，死者騎乘之機車接著撞上
      該部倒地之機車，死者之機車就跟著倒地，後來營業貨運
      曳引車輾過死者之頭部，但死者所騎乘之機車並未與營業
      貨運曳引車發生碰撞，伊就駕駛巡邏車斜放在車禍現場的
      後方，以免車禍地點被後方車輛追撞，並要求相關肇事人
      出示證件，留在現場，再通知勤務指揮中心轉知交通隊派
      員前來處理等語（見偵查影印卷第一四、一五頁、本院卷
      第七二至七七頁），經核與道路交通事故現場圖及事故現
      場照片所載之情形相符，且被告乙○○所騎乘車號K 二D
      －七一一號之機車後方車牌處確有一條明顯擦撞痕跡（見
      相驗卷第六○頁下方之車損照片），足見證人洪文挺之證
      述，顯非子虛。
（二）證人呂清江證述：案發時，伊乘坐同事洪文挺所駕駛巡邏
      車行經肇事地點前時，因塞車看不見前方之營業貨運曳引
      車云云（見本院卷六七頁），與證人洪文挺證述前方並無
      汽車之情形固有出入，然證人洪文挺業已具結證述：「我
      當時開車的速度就是時速三、四十公里，就是一般速度，
      並且從我車旁左側經過的機車車速都很快，在我們行車的
      前方，有萬壽路一段跟龍華街的一個交叉路口，附近有一
      個便利商店，常常有駕駛人違規紅線停車，該處的車速會
      比較慢，我同事（呂清江）說的車速十公里左右，應該是
      該處的行車速度。車禍發生地點已經過了該路口。」等語
      在卷（見本院卷第七六頁），衡諸實際駕駛巡邏車之人為
      洪文挺，其於駕駛時之注意前方之程度，自然高於當時乘
      坐在巡邏車內之呂清江，故案發時是否有塞車之情事，要
      以證人洪文挺證述之情節較為可採。且證人丁○○亦到庭
      具結具證：當時伊駕駛營業貨運曳引車之時速為三、四十
      公里等語（見本院卷九八頁），並參酌丁○○所駕駛之營
      業貨運曳引車於發現右側車輪輾過被害人而煞停時，約有
      七．一公尺長之煞車痕，有卷附道路交通事故現場圖及現
      場照片各一紙附卷可考（見相驗卷第一四頁、三三頁上方
      照片），足見丁○○當時之行車速度確係三、四十公里，
      此有煞車距離與車速關係圖一紙在卷可憑，故案發時，肇
      事地點顯非處於塞車之狀態，從而證人呂清江前揭證述，
      顯係因其非駕駛之故，而未注意車前之情形，要非可採。
      是辯護人據此認證人洪文挺因塞車無法看見本件事故現場
      之情形，所證述之情節不可信，亦難採憑。
（三）證人呂明澤（即被告乙○○及被害人之同學，案發時由另
      一名同學騎乘機車搭載呂明澤行駛在乙○○及被害人所騎
      乘機車前方）雖於九十五年十一月二十三日檢察官訊問時
      具結證述：伊當時突然回頭去看，看見潘毓釧被砂石車（
      營業貨運曳引車）前方保險桿撞到潘毓釧機車之左後方，
      潘毓釧就重心不穩，人就往左側倒，被砂石車輾過去云云
      （見偵查影印卷第四頁），然呂明澤前於事故發生後之翌
      日（即九十四年十二月十八日）於警詢時證述：伊當時回
      頭看，僅有看見潘毓釧所騎乘之機車抖一下，潘毓釧就倒
      下，被砂石車右中輪輾過等語（見相驗卷第五一頁），並
      未證稱潘毓釧所騎乘之機車曾遭丁○○所駕駛之營業貨運
      曳引車碰撞之情形，豈有於事發近一年後，反而更能明確
      證述車禍發生之情形，足見其於檢察官訊問時證述之情節
      ，要難採信。從而，辯護人據此認被害人所騎乘之機車未
      擦撞到被告乙○○之機車云云，亦無可採。同理，證人張
      桂嘉（即被告乙○○及被害人之同學，案發時騎乘機車行
      駛在被告乙○○及被害人潘毓釧之間）亦於前揭日期檢察
      官訊問時證述：潘毓釧沒有撞倒被告乙○○之機車云云（
      見偵查影卷五頁），然張桂嘉亦案發翌日之警詢時卻證稱
      ：潘毓釧如何跌倒伊不清楚等語（見相驗卷第五三頁），
      足徵辯護人據此認為被害人所騎乘之機車未擦撞到被告乙
      ○○之機車云云，要亦無據。
五、按汽車停車時，不得併排停車；汽車行駛時，駕駛人應注意
    車前狀況，並隨時採取必要之安全措施，道路交通安全規則
    第一百十二條第一項第十款及九十四條第三項分別定有明文
    。查被告甲○○及乙○○分別考領有普通小型車及普通重型
    機車駕駛執照，此有駕駛執照影本二紙附卷可稽（見相驗卷
    第二○、二一頁），故其二人對於前揭規定自應知之甚詳。
    而依當時天候晴、日間自然光線、路面無缺陷及障礙物、視
    距良好，並無不能注意之情事，此有卷附道路交通事故調查
    報告表（一）為憑，惟被告甲○○卻為下車拿取便當，將其
    所駕駛之自用小客車併排停放在案發地點之最外側車道上，
    而被告乙○○亦疏未注意前方車道上有併排停放之自用小客
    車之情形，以至碰撞至被告甲○○所停放自用小客車之後方
    保險桿而人車倒地，導致緊跟在後方行駛之被害人亦因擦撞
    至被告乙○○機車後方車牌而倒地，被告甲○○及乙○○所
    為之駕駛行為，已有過失甚明。又被害人潘毓釧騎乘機車之
    行為，雖亦有疏未注意車前狀況之過失，否則被害人亦不會
    因而擦撞被告乙○○之機車而倒地，然此終不能解免被告二
    人前揭之過失責任。且本件車禍之責任經送鑑定後，臺灣省
    桃園縣區車輛行車事故鑑定委員會亦認：被告乙○○駕駛重
    型機車與潘毓釧駕駛重型機車疏未注意車前狀況自後追撞前
    車為肇事主因，被告甲○○駕駛自用小客車併排停車為肇事
    次因，此有該會九十五年二月二十三日桃縣行字第○九五五
    二○○五二○號函附桃園縣區九五○○二九號鑑定意見書各
    一份存卷可參，足認被告二人前開之過失，情極明灼。至臺
    灣省車輛行車事故覆議鑑定委員會雖認潘毓釧致遇狀況不明
    原因倒地云云，尚與事實未盡相符，自不足採。此外，被害
    人潘毓釧復因本件車禍而死亡，已詳如前述，故被害人死亡
    之結果，與被告二人前揭駕駛之過失行為間，顯有相當因果
    關係存在，從而本件事證明確，被告二人犯行洵堪認定。
六、論罪科刑部分：
（一）按被告二人行為後，刑法及刑法施行法部分條文業於九十
      四年二月二日經總統以華總一義字第○九四○○○一四九
      ○一號令修正公布，並於九十五年七月一日施行，參酌最
      高法院九十五年五月二十三日刑事庭第八次會議決議意旨
      ，修正後刑法第二條第一項之規定，係規範行為後法律變
      更所生新舊法律比較適用之準據法，於修正後刑法施行後
      ，應適用修正後刑法第二條第一項之規定，為「從舊從輕
      」之比較。準此而論，本案涉及法律變更之部分如下：
   1、被告二人行為後，刑法第三十三條第五款業已修正規定「
      罰金：新臺幣一千元以上，以百元計算之。」，與修正前
      舊刑法第三十三條第五款規定「罰金：一元（按係銀元，
      折算為新臺幣三元）以上。」不同。比較新舊法結果，以
      舊法較有利於行為人，新法並無對被告較為有利之情形。
   2、再查被告二人行為後，業已增訂刑法施行法第一條之一，
      並規定：「中華民國九十四年一月七日刑法修正施行後，
      刑法分則編所定罰金之貨幣單位為新臺幣。九十四年一月
      七日刑法修正時，刑法分則編未修正之條文定有罰金者，
      自九十四年一月七日刑法修正施行後，就其所定數額提高
      為三十倍。但七十二年六月二十六日至九十四年一月七日
      新增或修正之條文，就其所定數額提高為三倍。」，是就
      現行刑法中，有關於罰金刑最高度之處罰規定已有修正，
      惟經比較增訂之刑法施行法第一條之一與被告二人行為時
      之罰金罰鍰提高標準條例第一條前段、現行法規所定貨幣
      單位折算新臺幣標準第二條結果，二者規定適用之結果並
      無不同，參酌最高法院九十五年第二十一次刑事庭會議決
      議意旨，應依一般法律適用原則，適用裁判時法。
   3、被告二人行為後，罰金罰鍰提高標準條例第二條業已刪除
      ，而刑法第四十一條第一項前段關於易科罰金之折算標準
      已由舊法之以銀元一百元、二百元、三百元折算一日修正
      為以新臺幣一千元、二千元、三千元折算一日，因屬科刑
      規範事項之變更，其折算標準為裁判時所應諭知，自有就
      新舊法規定比較之必要，經比較新舊法結果，以被告行為
      時之舊法較為有利於被告，新法並無對被告有較為有利之
      情形。
（二）核被告二人所為，均係犯刑法第二百七十六條第一項之過
      失致死罪。查本件車禍事故發生時，為駕駛巡邏車行經上
      址後方之員警洪文挺全程目睹，旋與同車之同事呂清江下
      車維持現場秩序，並令相關肇事人停留在現場，隨後聯絡
      桃園縣政府警察局交通隊龜山小隊派員前往現場處理等情
      ，亦經證人洪文挺及呂清江到庭具結證述如前，從而員警
      洪文挺於肇事時顯已知悉被告二人涉犯本案，要難認被告
      二人之情節與自首之要件相符，從而，桃園縣政府警察局
      交通隊龜山小隊處理員警事後填載之肇事人自首情形紀錄
      表，認被告二人符合自首之情形，尚有誤會，併此敘明。
      爰審酌被告二人因駕駛行為之過失，導致被害人死亡，造
      成被害人家屬永難彌平之傷痛，且被告乙○○犯後迄今未
      與被害人家屬達成民事和解，亦難認其有悔悟之意，兼衡
      本件車禍事故，被害人亦有過失等一切情狀，分別量處如
      主文所示之刑，並就被告甲○○部分，依修正前刑法第四
      十一條第一項、修正前罰金罰鍰提高標準條例第二條之規
      定，諭知易科罰金之折算標準。
（三）末按中華民國九十六年罪犯減刑條例業經立法院三讀通過
      ，總統公布，並定於九十六年七月十六日施行，本件被告
      二人所犯之過失致死罪，犯罪時間在九十六年四月二十四
      日以前，且非同條例第三條所列舉不予減刑之罪名，自應
      依同條例第二條第一項第三款之規定，就被告二人前揭所
      宣告之有期徒刑，各予減刑二分之一，並依前揭規定，諭
      知易科罰金之折算標準，以資懲戒。又被告甲○○行為後
      ，刑法關於緩刑宣告之要件，亦經修正公布施行，依最高
      法院九十五年五月二十三日刑事庭第八次會議決議意旨，
      有關緩刑之宣告應適用裁判時即修正後刑法第七十四條之
      規定，而被告甲○○未曾因故意犯罪受有期徒刑以上刑之
      宣告，此有臺灣高等法院被告前案紀錄表在卷可稽，其因
      併排停車之駕駛過失行為，偶罹刑典，事後已積極與被害
      人家屬達成民事和解，並已依約給付被害人家屬新臺幣五
      十二萬元，告訴人業已陳明不予追究被告甲○○之罪責，
      此有臺北縣汐止市調解委員會九十六年刑調字第一○一號
      調解書、支票簽收證明及刑事陳明狀各一份在卷可憑（見
      本院卷第三九至四一頁），足見被告被告甲○○悔意甚殷
      ，本經此刑之宣告後，應知警惕而無再犯之虞，本院因認
      暫不執行其刑為當，併依修正後刑法第七十四條第一項第
      一款之規定宣告緩刑二年，用啟自新。
據上論斷，應依刑事訴訟法第二百九十九條第一項前段，刑法第
二條第一項前段、第二百七十六條第一項，修正前刑法第四十一
條第一項前段，修正後刑法第七十四條第一項第一款，修正前罰
金罰鍰提高標準條例第二條，刑法施行法第一條之一第一項、第
二項前段，中華民國九十六年罪犯減刑條例第二條第一項第三款
、第七條、第九條，判決如主文。
本案經檢察官楊挺宏到庭執行職務。
中　　華　　民　　國　　96　　年　　8 　　月　　7 　　日
                  交通法庭  審判長法　官　邱滋杉
                                  法  官  陳彥宏
                                  法  官  吳為平
以上正本證明與原本無異。
如不服本判決書應於送達後十日內向本院提出上訴狀。
                                  書記官  江惠婷
中　　華　　民　　國　　96　　年　　8 　　月　　10　　日
附論罪科刑法條：
刑法第二百七十六條
因過失致人於死者，處二年以下有期徒刑、拘役或二千元以下罰
金。
從事業務之人，因業務上之過失犯前項之罪者，處五年以下有期
徒刑或拘役，得併科三千元以下罰金。
